ACORDAO-COMPLETO-2542890

ACÓRDÃO 3893/2022 ATA 26/2022 - SEGUNDA CÂMARA

VISTOS, relatados e discutidos estes autos que tratam de ato de pensão militar concedida pelo Comando do Exército,
ACORDAM os Ministros do Tribunal de Contas da União, reunidos em sessão da Segunda Câmara, diante das razões expostas pelo Relator, com fundamento no art. 71, inciso III, da Constituição Federal e nos arts. 1º, inciso V, 39, inciso II, e 45 da Lei 8.443/1992, em:
9.1. considerar ilegal o ato instituído por Lauro Gomes Ferreira Leite, recusando o respectivo registro; 
9.2. dispensar o ressarcimento das quantias indevidamente recebidas de boa-fé pelas interessadas, consoante o disposto no Enunciado 106 da Súmula da Jurisprudência do TCU;
9.3. determinar, com fulcro no art. 262, caput, do Regimento Interno deste Tribunal, ao Comando do Exército, que: 
9.3.1. no prazo de quinze dias, contados da notificação:
9.3.1.1. dê ciência desta deliberação às interessadas e as alerte de que o efeito suspensivo proveniente da interposição de eventuais recursos junto ao TCU não as eximirá da devolução dos valores percebidos indevidamente, caso o recurso não seja provido;
9.3.1.2. promova a exclusão da vantagem impugnada, sob pena de responsabilidade solidária da autoridade administrativa omissa;
9.3.2. no prazo de trinta dias, contados da ciência desta decisão:
9.3.2.1. envie a este Tribunal documentos comprobatórios de que as interessadas foram notificadas deste julgamento;
9.3.2.2. emita novo ato, livre da irregularidade ora apontada, em substituição ao ato impugnado, e o submeta a nova apreciação por esta Corte;
9.4. dar ciência desta deliberação às interessadas e ao Comando do Exército.

Análise de ato de concessão de pensão militar.

Segunda Câmara

Comando do Exército.

3. Interessados/Responsáveis:
3.1. Interessados: Rosana Leite Fermon (XXX.255.401-XX); Suzana Leite Age Jose (XXX.469.951-XX).

13.1. Ministros presentes: Bruno Dantas (Presidente), Augusto Nardes (Relator) e Antonio Anastasia.
13.2. Ministro-Substituto convocado: Marcos Bemquerer Costa.
13.3. Ministro-Substituto presente: André Luís de Carvalho.

AUGUSTO NARDES

Trata-se de ato de concessão de pensão concedida pelo Comando do Exército. Transcrevo a seguir, com ajustes de forma, a manifestação da Secretaria de Fiscalização de Integridade de Atos e Pagamentos de Pessoal e de Benefícios Sociais - Sefip sobre o ato em análise, que contou com a anuência do Ministério Público de Contas (peças 5 a 8) :
INTRODUÇÃO
Trata-se de ato de pensão militar, submetido, para fins de registro, à apreciação do Tribunal de Contas da União (TCU) , de acordo com o art. 71, inciso III, da Constituição Federal.  O ato foi cadastrado e disponibilizado ao TCU por intermédio do Sistema e-Pessoal, na forma do art. 2º e 4º da Instrução Normativa TCU 78/2018.
O ato desse processo pertence às seguintes unidades:
Unidade emissora: COMANDO DO EXÉRCITO.
Unidade cadastradora:  DIRETORIA DE INATIVOS E PENSIONISTAS.
Subunidade cadastradora: SUC11 - 11ª Região Militar .
EXAME TÉCNICO
Procedimentos aplicados
Os procedimentos para exame, apreciação e registro de atos de pessoal encontram-se estabelecidos na Instrução Normativa TCU 78/2018 e na Resolução TCU 206/2007. Essas normas dispõem que os atos de pessoal disponibilizados por meio do e-Pessoal devem ser submetidos previamente a críticas automatizadas, com base em parâmetros predefinidos.
As críticas das informações cadastradas na etapa de coleta do ato foram elaboradas e validadas levando-se em conta as peculiaridades de cada ato. Os itens verificados nessa etapa são inerentes a dados cadastrais, fundamentos legais, mapa de tempo, ficha financeira, assim como eventuais ocorrências de acumulação. Trata-se de verificações abrangentes, minuciosas e precisas e sem a necessidade de ação humana e, portanto, menos suscetível a falhas. As críticas aplicadas estão discriminadas no sistema, no Menu e-Pessoal, opção "Crítica", que podem ser acessadas mediante concessão de perfil específico a servidores do TCU responsáveis pela análise.
Além das críticas automatizadas, há verificação humana adicional no caso de haver alertas do sistema ou informações não formatadas, como esclarecimentos do gestor ou do controle interno.  
As críticas também consideram os registros do Sistema Integrado de Administração de Recursos Humanos (Siape) . O Siape disponibiliza informações atualizadas sobre as parcelas que integram os proventos, diferentemente, portanto, do e-Pessoal, que informa as parcelas no momento do registro do ato. 
Essa confrontação com o Siape fornece uma visão atual e verdadeira da situação, o que permite descaracterizar irregularidades e inconsistências que, embora constantes do e-Pessoal, já foram corrigidas.
As verificações detectadas no ato encontram-se discriminadas na aba de pendências do ato no sistema e-Pessoal, bem como no espelho do ato contemplado por esta instrução.
Exame das Constatações
Ato: 25294/2017 - Reversão - Interessado (a) : LAURO GOMES FERREIRA LEITE - CPF: XXX.409.538-XX
Beneficiários: ROSANA LEITE FERMON - CPF: XXX.255.401-XX - Filho (a) e SUZANA LEITE AGE JOSE - CPF: XXX.469.951-XX - Filho (a) 
Parecer do Controle Interno: considerar o ato Legal.
Constatações e análises: 
1.1.1. Posto/Graduação de referência para cálculo dos proventos de reforma não correspondente ao último posto/graduação na ativa.
Justificativa do Gestor de Pessoal: Teve direito aos proventos ao Posto de Coronel por estar beneficiado, pela LEI Nº 7.570, DE 23 DE DEZEMBRO DE 1986.
Análise do Controle Interno: Justificativa do gestor esclarece pendência
Análise da Equipe Técnica: Ilegal
No que se refere a acumulação de cargos/proventos públicos, verifica-se que as beneficiárias ROSANA LEITE FERMON e SUZANA LEITE AGE JOSE acumulam a pensão militar com um vínculo estatutário, situação amparada no artigo 29 da lei 3.765/60.
O controle interno apresentou a seguinte justificativa para o posto acima por ocasião da passagem para reserva e respectiva reforma:
'Teve direito aos proventos ao Posto de Coronel por estar beneficiado, pela LEI Nº 7.570, DE 23 DE DEZEMBRO DE 1986.'
Pela análise dos fundamentos, verifica-se que o militar foi beneficiado pelo Art. 1º, caput, da lei nº 7.570/1986, assim transcrito:
Art. 1º Aplica-se o disposto no inciso Il do artigo 50 da Lei nº 6.880, de 9 de dezembro de 1980, ao oficial das Forças Armadas que tenha passado para a inatividade na vigência da Lei nº 5.774, de 23 de dezembro de 1971, e que contava mais de 30 (trinta) e menos de 35 (trinta e cinco) anos de serviço.
Compulsando o mapa de tempo de serviço anexado ao ato de concessão, pala análise do documento constata-se que o militar tem 01 ano, 05 meses e 25 dias servidos em Guarnição Especial. O aludido tempo não conta para fins de tempo de serviço para posto/graduação acima, contando apenas para fins de reserva.
Dessa forma, descartando-se o aludido tempo (guarnição especial) , o militar não faz jus ao posto acima amparado pelo inciso II do artigo 50 da lei nº 6.880/80, pois desconsiderando tais tempos, terá menos de 30 anos de serviço, segue transcrição:
Art. 50. São direitos dos militares:
 (...) 
II - a percepção de remuneração correspondente ao grau hierárquico superior ou melhoria da mesma quando, ao ser transferido para a inatividade, contar mais de 30 (trinta) anos de serviço;
Logo, como tal situação repercute diretamente sobre os proventos da pensão em estudo, a mesma deve ser reajustada para proventos com base no posto de Tenente Coronel.
1.1.2. Há outro ato na base de mesmo CPF, mesmo órgão e o mesmo tipo, e que ainda não foi apreciado. Ato (s) encontrado (s) no SISAC: SISAC-10003509-08-2011-001016-7 (TCU) .
Justificativa do Gestor de Pessoal: Não há. Verificação efetuada no âmbito do TCU.
Análise do Controle Interno:  Não há. Verificação efetuada no âmbito do TCU.
Análise da Equipe Técnica: Legal
O ato encontrado no SISAC (SISAC-10003509-08-2011-001016-7) encontra-se autuado no TC Processo 008.678/2019-7. Por meio do Acórdão 12420/2019-TCU-Primeira Câmara, esta Corte deliberou o seguinte:
'1.7.1. Determinar à Sefip que, previamente à apreciação conclusiva dos atos de interesse das sras. Maria Aparecida Carreti Leite, Denise Alves de Brito Magalhães Araújo, Dalva Blans Libório, Maria de Lourdes Alves Freitas, Maria Aparecida da Silva Rodrigues e Márcia da Silva Rodrigues, adote as seguintes providências:
 (...) 
1.7.1.3. verifique a regularidade do benefício concedido à sra. Maria Aparecida Carreti Leite, calculado sobre o posto de Coronel, haja vista que, de acordo com o respectivo ato de reforma registrado pelo Tribunal (TC-Processo 009.880/2007-3) , o instituidor, sr. Lauro Gomes Ferreira Leite, foi reformado com proventos calculados sobre o posto de Tenente Coronel;
1.7.1.3.1. na hipótese de identificada falha que possa ensejar a negativa de registro do título pensional, inclusive se decorrente de erro anterior identificado no ato de reforma e/ou eventual alteração, promova a prévia oitiva da interessada a respeito;'
Saliente-se que a beneficiária Maria Aparecida Carreti Leite foi excluída da folha, sendo seu último contracheque de maio de 2017.
Como este ato de pensão trata de reversão a outras beneficiárias (filhas) e as análises são independentes entre si, a apreciação do ato SISAC-10003509-08-2011-001016-7 não interfere no prosseguimento de análise do presente ato.
1.1.3. Possível cômputo de tempo privado no Tempo de serviço até 29/12/2000. Devolução do ato para complementação das informações. Atos de reforma: [SISAC-10003371-07-2001-001318-0].
Justificativa do Gestor de Pessoal: Não há. Verificação efetuada no âmbito do TCU.
Análise do Controle Interno:  Não há. Verificação efetuada no âmbito do TCU.
Análise da Equipe Técnica: Ilegal
Pela verificação do ato de reforma do instituidor (SISAC-10003371-07-2001-001318-0) , verifica-se que nos 30 anos de serviço efetivo, não há computo de tempo privado, podendo o ato no que se refere a esta pendência receber a chancela pela legalidade.
Verificou-se o mapa de tempo de serviço anexado ao ato de concessão e pela análise do documento constata-se que o militar tem 01 ano, 05 meses e 25 dias servidos em Guarnição Especial. O aludido tempo somente conta para fins de passagem para a reserva, conforme artigos 135 e 137 da lei 6.880/80, in verbis:
Art. 135. Na apuração do tempo de serviço militar, será feita distinção entre:
I - tempo de efetivo serviço; e
II - anos de serviço.
Art. 137. Anos de serviço é a expressão que designa o tempo de efetivo serviço a que se refere o artigo anterior, com os seguintes acréscimos:
I - tempo de serviço público federal, estadual ou municipal, prestado pelo militar anteriormente à sua incorporação, matrícula, nomeação ou reinclusão em qualquer organização militar;
II - 1 (um) ano para cada 5 (cinco) anos de tempo de efetivo serviço prestado pelo oficial do Corpo, Quadro ou Serviço de Saúde ou Veterinária que possuir curso universitário até que este acréscimo complete o total de anos de duração normal do referido curso, sem superposição a qualquer tempo de serviço militar ou público eventualmente prestado durante a realização deste mesmo curso; (Revogado pela Medida Provisória nº 2.215-10, de 31.8.2001) 
III - tempo de serviço computável durante o período matriculado como aluno de órgão de formação da reserva;
IV - tempo relativo a cada licença especial não-gozada, contado em dobro; (Revogado pela Medida Provisória nº 2.215-10, de 31.8.2001) 
V - tempo relativo a férias não-gozadas, contado em dobro; (Revogado pela Medida Provisória nº 2.215-10, de 31.8.2001) 
VI - 1/3 (um terço) para cada período consecutivo ou não de 2 (dois) anos de efetivo serviço passados pelo militar nas guarnições especiais da Categoria 'A', a partir da vigência da Lei nº 5.774, de 23 de dezembro de 1971. (Redação dada pela Lei nº 7.698, de 1988) 
§ 1º Os acréscimos a que se referem os itens I, III e VI serão computados somente no momento da passagem do militar à situação de inatividade e para esse fim.
§ 2º Os acréscimos a que se referem os itens II, IV e V serão computados somente no momento da passagem do militar à situação de inatividade e, nessa situação, para todos os efeitos legais, inclusive quanto a percepção definitiva de gratificação de tempo de serviço, ressalvado o disposto no § 3º do artigo 101.
Dessa forma, descartando-se o aludido tempo ( guarnição especial) , o militar não faz jus ao posto acima amparado pelo inciso II do artigo 50 da lei nº 6.880/80, pois desconsiderando tais tempos, terá menos de 30 anos de serviço, segue transcrição:
Art. 50. São direitos dos militares:
 (...) 
II - a percepção de remuneração correspondente ao grau hierárquico superior ou melhoria da mesma quando, ao ser transferido para a inatividade, contar mais de 30 (trinta) anos de serviço;
Logo, como tal situação repercute diretamente sobre os proventos da pensão em estudo, a mesma deve ser reajustada para proventos com base no posto de Tenente Coronel.
O quadro resumo de ocorrências e, quando for o caso, o detalhamento da norma legal e da jurisprudência para as inconsistências acima elencadas encontra-se no anexo II dessa instrução. 
Encaminhamento do ato: 
Considerar ILEGAL e recusar registro  do ato de Pensão militar de LAURO GOMES FERREIRA LEITE do quadro de pessoal do órgão/entidade COMANDO DO EXÉRCITO, com base nos arts. 71, inciso III, da Constituição Federal, 1º, inciso V, e 39, inciso II, da Lei 8.443/1992 e 260, § 1º, do Regimento Interno. 
Com fulcro no art. 262, caput, do Regimento Interno deste Tribunal, determinar ao órgão/entidade COMANDO DO EXÉRCITO que: 
promova o recálculo do valor atualmente pago a título de reforma/pensão militar com base no posto/graduação incorreto, no prazo 15 (quinze) dias, contados a partir da ciência desta deliberação, sujeitando-se a autoridade administrativa omissa à responsabilidade solidária, em face de manifesta ilegalidade.
emita novo ato, livre da irregularidade ora apontada, em substituição  ao ato de Pensão militar de LAURO GOMES FERREIRA LEITE, submetendo-o à nova apreciação por este Tribunal, na forma do artigo 260, caput, também do Regimento.
dispense a devolução dos valores indevidamente recebidos de boa-fé até a data da ciência do órgão/entidade COMANDO DO EXÉRCITO, do acórdão que vier a ser proferido, com base no Enunciado 106 da Súmula da Jurisprudência do TCU.
dê ciência, no prazo de quinze dias, contados da notificação, do inteiro teor desta deliberação (a) o interessado (a) , alertando-o (a) de que o efeito suspensivo proveniente da interposição de eventuais recursos junto ao TCU não o (a) exime da devolução dos valores percebidos indevidamente, caso o recurso não seja provido.
informe o teor do acórdão que vier a ser prolatado, encaminhando ao TCU, no prazo de trinta dias, comprovante da data de ciência pelo (a) interessado (a) , nos termos do art. 4º, § 3º, da Resolução TCU 170/2004.
CONCLUSÃO
A abrangência e a profundidade das verificações levadas a efeito fundamentam convicção de que o ato 25294/2017 pode ser apreciado pela ilegalidade, em razão das irregularidades apontadas no item Exame das Constatações desta instrução, que representam afronta à legislação e à jurisprudência de referência
PROPOSTA DE ENCAMINHAMENTO
Ante o exposto, com fundamento no art. 71, inciso III, da Constituição Federal, no art. 1º, inciso V, e art. 39, incisos I e II, da Lei 8.443/1992, no art. 260 do Regimento Interno do Tribunal de Contas da União, propõe-se: 
Considerar ILEGAL e recusar registro  do ato de Pensão militar de LAURO GOMES FERREIRA LEITE do quadro de pessoal do órgão/entidade COMANDO DO EXÉRCITO, com base nos arts. 71, inciso III, da Constituição Federal, 1º, inciso V, e 39, inciso II, da Lei 8.443/1992 e 260, § 1º, do Regimento Interno.
Com fulcro no art. 262, caput, do Regimento Interno deste Tribunal, determinar ao órgão/entidade COMANDO DO EXÉRCITO que: 
dispense a devolução dos valores indevidamente recebidos de boa-fé até a data da ciência do órgão/entidade COMANDO DO EXÉRCITO, do acórdão que vier a ser proferido, com base no Enunciado 106 da Súmula da Jurisprudência do TCU.
informe o teor do acórdão que vier a ser prolatado, encaminhando ao TCU, no prazo de trinta dias, comprovante da data de ciência pelo (a) interessado (a) , nos termos do art. 4º, § 3º, da Resolução TCU 170/2004.
dê ciência, no prazo de quinze dias, contados da notificação, do inteiro teor desta deliberação (a) o interessado (a) , alertando-o (a) de que o efeito suspensivo proveniente da interposição de eventuais recursos junto ao TCU não o (a) exime da devolução dos valores percebidos indevidamente, caso o recurso não seja provido.
emita novo ato, livre da irregularidade ora apontada, em substituição  ao ato de Pensão militar de LAURO GOMES FERREIRA LEITE, submetendo-o à nova apreciação por este Tribunal, na forma do artigo 260, caput, também do Regimento.
promova o recálculo do valor atualmente pago a título de reforma/pensão militar com base no posto/graduação incorreto, no prazo 15 (quinze) dias, contados a partir da ciência desta deliberação, sujeitando-se a autoridade administrativa omissa à responsabilidade solidária, em face de manifesta ilegalidade.
É o relatório.

não há.

Procurador Sergio Ricardo Costa Caribé.

PESSOAL. PENSÃO MILITAR. PROVENTOS CALCULADOS SOBRE A REMUNERAÇÃO DE GRAU SUPERIOR AO OCUPADO. UTILIZAÇÃO DE TEMPO PRESTADO EM GUARNIÇÃO ESPECIAL. IMPOSSIBILIDADE DA UTILIZAÇÃO DAQUELE TEMPO FICTO PARA OS FINS PREVISTOS NO ART. 50, INCISO II, DA LEI 6.880/1980. ILEGALIDADE. DETERMINAÇÕES.

PENSÃO MILITAR (PMIL)

Secretaria de Fiscalização de Integridade de Atos e Pagamentos de Pessoal e de Benefícios Sociais (Sefip).

Trata-se do exame do ato de pensão militar instituída por Lauro Gomes Ferreira Leite em benefício de Rosana Leite Fermon e Suzana Leite Age Jose, na qualidade de filhas.
2.	A Secretaria de Fiscalização de Integridade de Atos e Pagamentos de Pessoal e de Benefícios Sociais (Sefip) e o Ministério Público junto ao TCU (MPTCU) se manifestaram pela ilegalidade do ato, uma vez que o tempo prestado pelo instituidor em guarnição especial foi utilizado indevidamente para possibilitar a percepção de remuneração correspondente ao grau hierárquico superior ao ocupado pelo instituidor quando em atividade, nos termos do art. 50, inciso II, da Lei 6.880/1980. 
3.	No mérito, assiste razão à Secretaria de Fiscalização de Integridade de Atos e Pagamentos de Pessoal e de Benefícios Sociais - Sefip, acompanhada pelo Ministério Público de Contas em cota singela, cujos argumentos incorporo às minhas razões de decidir, quanto à ilegalidade do ato.
4.	De fato, há a averbação irregular de tempo servido em guarnição especial de 01 ano, 05 meses e 25 dias. Desse modo, o Comando do Exército concedeu ao interessado - e agora às pensionistas - a vantagem referida no art. 50, inciso II, da Lei 6.880/1980, calculando seus proventos com base em um posto/graduação acima do ocupado na ativa.
5.	A análise sistêmica da norma de regência revela que aquele tempo ficto não se presta a essa finalidade. O art. 137 da Lei 6.880/1990 trouxe uma série de situações, explicitadas em seus diversos incisos, que possibilitariam que o "tempo de serviço efetivo" do militar fosse majorado, incluindo-se, entre elas, o serviço prestado em guarnições especiais, nos termos de seu inciso VI.  Ocorre que os §§ 1º e 2º daquele artigo especificaram os fins para os quais cada um daqueles acréscimos seriam computados. E a leitura desses parágrafos conduz à inequívoca conclusão de que o tempo passado em guarnições especiais somente possibilitaria a contagem para a inatividade.
6.	A respeito, consignou o voto condutor do Acórdão 774/2022-TCU-Segunda Câmara, Relator Ministro-Substituto Marcos Bemquerer:
"O acréscimo de um terço sobre o tempo de efetivo serviço prestado pelo militar em guarnição especial da Categoria A somente pode ser considerado para fins de transferência para a inatividade (art. 137, inciso VI c/c § 1º, da Lei 6.880/1980) , não podendo esse tempo ficto ser utilizado para a concessão da vantagem de remuneração na inatividade correspondente ao grau hierárquico superior, ou sua melhoria, prevista na redação original do art. 50, inciso II, da Lei 6.880/1980.
7.	Não restam dúvidas, portanto, acerca da ilegalidade associada à base de cálculo utilizada para o deferimento da referida pensão.
	       
Diante do exposto, voto no sentido de que este Colegiado adote a deliberação que ora submeto a sua apreciação.
TCU, Sala das Sessões Ministro Luciano Brandão Alves de Souza, em 2 de agosto de 2022.
Ministro JOÃO AUGUSTO RIBEIRO NARDES 
Relator